臺灣桃園地方法院民事判決　　九十年度簡上字第九七號
　　上　訴　人　丙○○
　　法定代理人　乙○○○
　　訴訟代理人　甲○○
右當事人間請求清償債務事件，上訴人對於中華民國九十年二月二十七日本院中壢簡
易庭八十九年度壢簡字第一二三七號第一審判決提起上訴，本院判決如左：
    主  文
上訴駁回。
第二審訴訟費用由上訴人負擔。
    事  實
甲、上訴人方面：
  一、聲明：求為判決(1)原判決廢棄(2)被上訴人應給付上訴人新台幣（下同）二十萬
      三千零四十五元及自八十七年二月二日起至清償日止，按年息百分之六計算之
      利息(3)第一、二審訴訟費用由被上訴人負擔。。
  二、陳述：除與原審判決書所載者相同茲予引用外，補稱：
    (一)緣有訴外人東管紙管有限公司（下簡稱東管公司）與被上訴人以票換票，即東
      管公司簽發支票一紙交予被上訴人，被上訴人亦簽發支票一紙交付東管公司，
      金額皆為二十八萬三千零四十五元。之後東管公司法定代理人李東興即持上開
      被上訴人簽發金額二十八萬三千零四十五元之支票一紙向上訴人貼現，並於該
      票背面背書，上訴人因而持有被上訴人所簽發之上開支票。嗣因被上訴人要求
      ，再以金額各為八萬元、二十萬三千零四十五元之支票各一紙，換回被上訴人
      上開金額二十八萬三千零四十五元之支票。惟該紙八萬元支票雖經兌現，但另
      紙二十萬三千零四十五元之支票（下簡稱系爭支票）則並未如期兌現，倘被上
      訴人未獲有任何利益，為何兌現該紙八萬元支票。
    (二)被上訴人既以系爭支票與八萬元支票共兩張向上訴人換回二十八萬三千零四十
      五元之支票一張，且被上訴人兌現該八萬元支票，未兌現系爭支票，則被上訴
      人得利者即其換回之支票，蓋該支票為有財產價值，且被上訴人得利範圍即為
      系爭支票未兌現部分，此為被上訴人直接自上訴人得利者。
    (三)再者，因被上訴人已將該二十八萬三千零四十五元之支票併其餘李東興之欠款
      ，聲請對李東興及其妻李賴秀珍發支付命令，該支付命令已確定，李東興夫妻
      因之已清償部分債款予被上訴人，則被上訴人經由發支付命令、強制執行而受
      有該二十八萬三千零四十五元之利益，扣除被上訴人已給付上訴人之八萬元，
      被上訴人尚間接得利二十萬三千零四十五元。
  三、證據：除援用原審之立證方法外，另提出代收票據紀錄簿節本二紙、台灣桃園
      地方法院八十六年度促字第一九０五六號支付命令影本一份為證並聲請訊問證
      人李東興。
乙、被上訴人方面：
  一、聲明：求為判決如主文所示。
  二、陳述：除與原審判決書所載者相同茲予引用外，補稱：
    (一)本件換票之對象，實際上係東管公司與被上訴人互借支票使用，惟因東管公司
      所簽發交付與被上訴人之支票均未兌現，故被上訴人非但並未因借出支票而獲
      取任何利益，反而因顧全信譽問題而兌現該八萬元支票，致受有損害。
    (二)上訴人固指稱被上訴人得利者為換回之支票云云，然票據法第二十二條第四項
      所謂之利益，係指票據債務人因原因關係或資金關係所受之利益，並非指票據
      本身，故上訴人所指顯屬無據。
    (三)至上訴人另稱被上訴人受領李東興之支票未兌現後，已聲請對李東興夫妻發支
      付命令，因之受有利益云云。惟李東興當時係以東管公司負責人身份，向被上
      訴人借用支票，而李東興所交付之東管公司支票亦均未兌現，且被上訴人對李
      東興夫妻所發之支付命令與東管公司之支票為不同之法律關係，上訴人將之混
      為一談，亦無可採。
  三、證據：援用原審之立證方法。
    理  由
一、兩造對於系爭支票取得之緣由即先係訴外人東管公司與被上訴人以票換票，即東
    管公司簽發支票一紙交予被上訴人，被上訴人亦簽發支票一紙交付東管公司，金
    額皆為二十八萬三千零四十五元，之後東管公司法定代理人李東興再持上開被上
    訴人簽發金額二十八萬三千零四十五元之支票一紙向上訴人貼現，並於該票背面
    背書，上訴人因而持有被上訴人所簽發之上開二十八萬三千零四十五之支票。嗣
    因被上訴人要求，再以金額各為八萬元、二十萬三千零四十五元之支票各一紙，
    換回被上訴人上開金額二十八萬三千零四十五元之支票一紙等情均不爭執，堪信
    為真。是以本件所應斟酌者，乃在於被上訴人於上開換票過程中，有無受有利益
    及其所受利益為何二者。
二、按票據上之債權，雖依本法因時效或手續之欠缺而消滅，執票人對於發票人或承
    兌人，於其所受利益之限度，得請求償還，固為票據法第二十二條第四項所明定
    ，惟此項利得返還請求權之存在與否，係民法上之關係，發票人實際是否受有利
    益及其所受利益若干，應由為原告之執票人負舉證責任（最高法院八十八年度台
    上字第三一八一號、八十年度台上字第二八八三號、五十六年度台上字第二八四
    九號判決意旨參照）。本件上訴人雖以前詞主張被上訴人因系爭支票之時效完成
    而受有利益云云，惟查：
  (一)按票據法第二十二條第四項所謂之「利益」，係指發票人或承兌人於原因關係或
    資金關係上所受之利益（對價）而言。（最高法院八十八年度台上字第三一八一
    號判決意旨參照）。本件被上訴人係因與東管公司以票換票，始簽發金額二十八
    萬三千零四十五元之支票一紙予東管公司，後再以金額分別為八萬元、二十萬三
    千零四十五元之支票各一紙向上訴人換回上開二十八萬三千零四十五元之支票，
    而東管公司所簽發交付予被上訴人之支票均未兌現以及上訴人並未借款予被上訴
    人，純係同行間換票後再轉給等情，業經證人即東管公司法定代理人李東興到庭
    證述綦詳，且為上訴人所不爭執並自認在卷（見九十年九月十二日、九十年十一
    月三十日準備程序筆錄、九十年一月十六日言詞辯論筆錄），足見被上訴人於上
    開換票過程中，於原因關係或資金關係上均無獲有任何利益或對價可言。至上訴
    人雖指被上訴人所受之利益為該紙二十八萬三千零四十五元支票本身，所受利益
    限度則為二十萬三千零四十五元云云。惟因發票並非當然得利之行為；且僅因其
    應行支出之票款得免支出，亦尚難謂為受有利益（最高法院七十一年度台上字第
    四０九０號、五十八年度台上字第三七一三號判決意旨參照），再參酌上開有關
    「利益」之說明，則該二十八萬三千零四十五元支票本身，顯非票據法第二十二
    條第四項所謂之利益甚明，是上訴人所言，並不足採。
  (二)上訴人另以被上訴人已向李東興夫妻聲請發支付命令，該支付命令已確定，李東
    興夫妻因之已清償部分債款予被上訴人，被上訴人因而受有利益云云。惟被上訴
    人與李東興夫妻間尚有一百多萬元債務未清，且李東興夫妻亦僅以分二期方式償
    還被上訴人一萬元之事實，業經證人李東興到庭證述屬實，是以縱令被上訴人確
    有自李東興夫妻處受償一萬元，惟該一萬元亦僅在清償李東興夫妻所積欠被上訴
    人之債務，核與本件被上訴人與東管公司間之換票行為無關，自難謂被上訴人因
    而受有利益，故上訴人此部分主張亦無足採。
  (三)再者，上訴人又以如被上訴人確無受有任何利益，則為何會兌現該紙八萬元支票
    云云。惟按票據行為為不要因行為，即所謂票據行為之無因性，乃係指票據權利
    之行使，與其基礎之原因關係各自獨立，不以其原因關係存在為前提，自亦不以
    其原因關係已履行為必要，是以被上訴人雖兌現該紙八萬元支票予上訴人，惟亦
    不能遽以認定被上訴人於上開換票過程中確實自東管公司處受有利益或對價。更
    何況被上訴人係該紙八萬元支票之發票人，本應依票載文義負責，因此基於維護
    信用及票據債信之考量，而兌現該紙八萬元支票，亦屬常情，上訴人此部分主張
    ，亦委無足採。
  (四)綜上，被上訴人於上開換票過程中，於原因關係或資金關係上均無獲有任何利益
    或對價，已如前述，上訴人所主張各節，均非可採。上訴人依票據法第二十二條
    第四項規定，訴請被上訴人給付所受之利益二十萬三千零四十五元及自八十七年
    二月二日起至清償日止，按年息百分之六計算之利息，於法尚屬無據，應予駁回
    。
三、原審為上訴人敗訴之判決，於法洵屬正當，上訴意旨聲明廢棄，為無理由。
四、據上論結，本件上訴為無理由，依民事訴訟法第四百三十六條之一第三項、第四
    百四十九條第一項、第七十八條，判決如主文。
中　　　華　　　民　　　國　　九十一　　年　　　一　　　月　　　八　　　日
                                    臺灣桃園地方法院民事第一庭
~B審判長法官　郭琇玲
~B　　　法官　邱育佩
~B　　　法官　黃若美
右為正本係照原本作成
如對本判決上訴，須於判決送達後二十日內向本院提出上訴狀，同時表明上訴理由；
如已於本判決宣示後送達前提起上訴者，應於判決送達後十日內補呈上訴理由（上訴
僅得以判決適用法規顯有錯誤為理由，並按他造當事人之人數附繕本）。
中　　　華　　　民　　　國　　九十一　　年　　　一　　　月　　　八　　　日
`B　　　法院書記官　劉德壽
